臺灣臺北地方法院刑事判決　　　　　　　99年度訴字第1354號
公　訴　人　臺灣臺北地方法院檢察署檢察官
被　　　告　陳瑞金
選任辯護人　連雲呈律師
　　　　　　歐宇倫律師
　　　　　　林蓓珍律師
上列被告因偽造有價證券等案件，經檢察官提起公訴（99年度偵
緝字第892號、99年度偵字第11682號），本院判決如下：
    主  文
陳瑞金意圖為自己不法之所有，而侵占自己持有他人之物，處有
期徒刑捌月，減為有期徒肆月；又意圖供行使之用，而偽造有價
證券，處有期徒刑壹年捌月，如附表所示本票發票人欄偽造「劉
淑櫻」署名共貳枚，均沒收；又意圖為自己不法之所有，以詐術
使人將本人之物交付，處有期徒刑捌月。應執行有期徒刑貳年陸
月，如附表所示本票發票人欄偽造「劉淑櫻」署名共貳枚，均沒
收。
    事  實
一、陳瑞金與鄭博仁原係朋友關係，陳瑞金於民國96年4 月間，
    向鄭博仁表示可為其仲介購買臺北縣永和市○○路80號之房
    地，鄭博仁遂於同年4 月4 日，在臺北市○○○路上海商業
    儲蓄銀行敦南分行前交付現金新臺幣（下同）105 萬元及金
    額共計415 萬元之支票（起訴書誤繕為「本票」）2 紙（
    由案外人黃智賜所簽發、支票號碼BA0000000 號、發票日期
    96年4 月4 日、發票金額255 萬元、付款人臺灣銀行總行營
    業部；由案外人陳銘慧、郭瓔錫共同簽發支票號碼TNA000
    0000號、發票日期96年4 月4 日、發票金額160 萬元、付款
    人上海商業儲蓄銀行敦南分行、受款人陳瑞金）予陳瑞金收
    訖，作為購屋要約金。詎陳瑞金竟基於意圖為自己不法所有
    之犯意，於同年4 月10日及4 月4 日接續提示兌現上揭支票
    取得款項共415 萬元後，而將前述款項共520 萬元（105 萬
    元+415萬元=520萬元）予以侵占入己，並遲遲未能為鄭博仁
    購得上揭房地，經鄭博仁多次催討，要求退款，陳瑞金於96
    年5 月間方坦承已將上開款項侵占，供己私用。陳瑞金為使
    鄭博仁不追究侵占之責，除陸續返還120 萬元及保證將分期
    還款外，其明知其前配偶劉淑櫻並未同意、亦未授權與之共
    同簽發本票，竟基於意圖供行使之用而偽造有價證券之犯意
    ，於同年5 月至同年10月1 日前之某日，在不詳地點，在如
    附表所示之2 紙本票發票人欄上，接續偽造「劉淑櫻」之署
    名2 枚，及盜蓋劉淑櫻之印文2 枚，使劉淑櫻為成為共同發
    票人，而偽造如附表所示之本票2 紙後，再連同以其個人名
    義出具之切結書1 紙一併交付予鄭博仁而為行使，以得鄭博
    仁信任，暫緩求償。詎陳瑞金仍未依約還款，復避不見面，
    鄭博仁向劉淑櫻追討票款未果後，劉淑櫻始查悉上情。
二、陳瑞金另基於意圖為自己不法之所有，於97年5 月間，向薛
    凱文佯稱其任職之龍騰國際開發股份有限公司（址設臺北市
    大安區○○○路○ 段84號5 樓之2 ，下稱龍騰公司）負責人
    陳啟仁係案外人台新資產管理股份有限公司之總經理陳龍政
    之子，因陳龍政借款5 千萬元予建號臺北市○○區○○段56
    65號、5666號、7820號及7955號及其座落地號臺北市○○區
    ○○街385 號及385 之1 、385 之2 、385 之3 號之房地（
    下稱系爭房地）之所有權人，並約定倘無法於97年7 月15日
    之最後清償期限按期還款，願將系爭房地移轉登記予陳龍政
    ，陳龍政即可自由處分云云，致薛凱文誤信為真，於97年5
    月29日交付案外人陳宮成所簽發支票號碼DR0000000 號、發
    票日期97年5 月29日、發票金額400 萬元、付款人合作金庫
    銀行延平分行之支票1 紙予陳瑞金收訖，並於翌（30）日簽
    立購買不動產要約書。陳瑞金復承上詐欺取財之犯意，於97
    年6 月12日，接續向薛凱文訛稱尚需交付218 萬元即可與龍
    騰公司簽訂系爭房地之不動產買賣契約書，並有律師見證云
    云，致薛凱文陷於錯誤，於同日交付案外人陳宮成所簽發支
    票號碼DR0000000 號、發票日期97年6 月20日、發票金額21
    8 萬元、付款人合作金庫銀行延平分行之支票1 紙與陳瑞金
    收訖，陳瑞金因此共詐得款項共計618 萬元（400 萬元＋21
    8 萬元＝618 萬元）。嗣於同年8 月中旬，陳瑞金表示因系
    爭房地所有權人已如期還款，陳龍政未取得系爭房地，故交
    付全俊實業有限公司簽發支票號碼ZA0000000 號、發票日期
    97年9 月26日、發票金額750 萬元、付款人第一銀行板橋分
    行之支票1 紙予薛凱文，用以返還上揭價金。詎薛凱文屆期
    提示，卻因存款不足而未獲兌現，始知受騙。
三、案經薛凱文及鄭博仁訴由臺北市政府警察局大安分局報告臺
    灣臺北地方法院檢察署檢察官偵查起訴。
    理  由
壹、程序部分：按被告以外之人於審判外之言詞或書面陳述，除
    法律有規定者外，不得作為證據；又被告以外之人於審判外
    之陳述，雖不符合同法第159 條之1 至第159 條之4 之規定
    ，但經當事人於審判程序同意作為證據，法院審酌該言詞陳
    述或書面陳述作成時之情況，認為適當者，亦得為證據。當
    事人、代理人或辯護人於法院調查證據時，知有第159 條第
    1 項不得為證據之情形，而未於言詞辯論終結前聲明異議者
    ，視為有前項之同意，刑事訴訟法第159 條第1 項及第159
    條之5 分別定有明文。其立法意旨在於傳聞證據未經當事人
    之反對詰問予以核實，原則上先予排除，惟若當事人已放棄
    反對詰問權，於審判程序中表明同意該等傳聞證據可作為證
    據；或基於尊重當事人對傳聞證據之處分權，及證據資料愈
    豐富，愈有助於真實發見之理念，且強化言詞辯論主義，使
    訴訟程序得以順暢進行，上開傳聞證據亦均具有證據能力。
    本判決下列所引用之證據資料，均經依法踐行調查證據程序
    ，當事人於本院言詞辯論終結前亦未聲明異議，本院審酌證
    據資料製作時之情況，均無違法不當及證明力明顯過低之瑕
    疵，亦查無依法應排除其證據能力之情形，認以之作為證據
    應屬適當，皆有證據能力。
貳、實體部分：
一、前開事實，業據被告陳瑞金於偵查及本院準備程序及審理時
    坦承不諱（見99年度偵緝字第892 號偵查卷第44頁、本院卷
    99年10月7 日準備程序筆錄、99年12月2 日審判筆錄），核
    與告訴人即證人鄭博仁及薛凱文於偵查中具結證述情節相符
    （見99年度他字第1731號偵查卷第10至12頁、97年度他字第
    10056 號偵查卷第39至41頁），並經證人即被告前配偶劉淑
    櫻於偵查中具結證述屬實（見99年度他字第1731號偵查卷第
    40至41頁），此外，並有卷附之號碼BA0000000 號、TNA000
    0 000 號之支票影本各2 紙、被告簽收前述支票及現金105
    萬元之收據影本1 紙、如附表所世之本票正、影本各2 紙、
    切結書正、影本各1 紙、博宇國際法律事務所函、內政部警
    政署刑事警察局99年6 月8 日刑紋字第0990074841號鑑定書
    1 份、上海商業儲蓄銀行內湖科技園區分行99年11月16日上
    內科字第0990000089號函暨附件前述號碼TNA0000000號之支
    票提示資料2 紙、臺灣銀行營業部99年11月24日營存密字第
    09950035271 號函及附件前述號碼BA0000000 號之支票提示
    資料1 紙、購買不動產要約書、不動產買賣契約書影本各1
    份、被告收訖之收據及被告收訖之支票號碼DR0000000 號、
    DR0000000 號之支票影本2 紙、合作金庫存款憑條、以全俊
    實業有限公司名義開立之支票及退票理由單影本各1 紙（見
    99年度他字第1731號偵查卷第3 頁至第5 頁、第13頁、99年
    度偵字第11682 號偵查卷第24頁至第25頁、第27頁證物袋、
    本院卷第93頁至第98頁、97年度他字第10056 號偵查卷第4
    頁至第16頁）可證，足認被告之自白供述核與事實相符。本
    件事證明確，被告犯行均堪以認定，應依法論科。
二、核被告如犯罪事實一所為，分別係犯刑法第335 條第1 項之
    侵占罪、第201 條第1 項之偽造有價證券罪，如犯罪事實二
    所為，係犯刑法第339 條第1 項之詐欺取財罪。其盜蓋被害
    人「劉淑櫻」印章及偽簽「劉淑櫻」署名之行為，為其偽造
    有價證券之部分行為，其偽造前述有價證券後復持以行使，
    其行使之輕度行為為偽造之高度行為所吸收，均不另論罪。
    又按接續犯，係指行為人之數行為於同時同地或密切接近之
    時地實施，侵害同一之法益，各行為之獨立性極為薄弱，依
    一般社會健全觀念，在時間差距上，難以強行分開，在刑法
    評價上，以視為數個舉動之接續施行，合為包括之一行為予
    以評價，較為合理，始足當之。是被告基於單一犯意，於同
    時地接續偽造被害人劉淑櫻為共同發票人之偽造有價證券犯
    行，係侵害同一被害人，為接續犯，僅論以一偽造有價證券
    罪。又被告於96年4 月4 日收訖告訴人鄭博仁交付之現金10
    5 萬元及前揭2 紙支票，旋於同日及同月10日提示兌現取得
    款項共415 萬元後，而將前述款項520 萬元（105 萬元＋41
    5 萬元＝520 萬元）挪為己用，及另基於同一詐欺取財之犯
    意，於97年5 月29日、97年6 月12日向告訴人薛凱文施用同
    一詐術使告訴人薛凱文陷於錯誤而各於該日交付前揭支票，
    其所為係各基於同一犯意，於密切接近之時地內予以侵占入
    己，分別侵害同一法益，各該行為之獨立性極為薄弱，依一
    般社會通念，應評價為數個舉動之接續進行，均屬接續犯，
    僅各論以一侵占罪及一詐欺取財罪。其所犯上揭3 罪間，行
    為互異、犯意各別，應予分論併罰。再按偽造有價證券罪之
    法定刑為「3 年以上10年以下有期徒刑，得併科3 千元以下
    罰金」，於此情形，自非不可依客觀之犯行與主觀之惡性二
    者加以考量其情狀，是否有可憫恕之處，適用刑法第59 條
    之規定酌量減輕其刑，期使個案裁判之量刑，能斟酌至當，
    符合罪刑相當原則及比例、平等原則（最高法院96年度台上
    字第6103號、97年度台上字第4319號判決可資參照）。查同
    為偽造有價證券之人，其原因動機不一，犯罪情節未必盡同
    ，本案被告與被害人劉淑櫻原為夫妻關係，其因積欠鄭博仁
    債務，為使鄭博仁同意暫緩求償，情急之下盜蓋由其保管之
    劉淑櫻印章於附表所示之本票上，並偽簽劉淑櫻之署名，藉
    以表明該等本票係劉淑櫻與其所共同簽發，而偽造該等本票
    ，惟除作為清償積欠鄭博仁債務之擔保外，並未再因偽造有
    價證券而有所得，且亦自負發票人之責，衡情所犯偽造有價
    證券罪為最輕本刑3 年以上有期徒刑之罪，情輕法重，客觀
    上尚足以引起一般的同情，如就其所犯偽造有價證券部分，
    再科以法定最低刑度之刑，尚嫌過重，是認被告所犯上開偽
    造有價證券罪，犯罪情狀顯可憫恕，爰依刑法第59條規定酌
    量減輕其刑。爰審酌被告之品行、素行，有臺灣高等法院被
    告前案紀錄表在卷可考，其犯罪動機、目的係因貪圖一己私
    利，又其為掩飾侵占犯行，冒用被害人劉淑櫻名義共同簽發
    如附表所示之本票，其與告訴人薛凱文達成民事和解及開立
    2 紙本票交告訴人薛凱文收執，有清償協議書1 紙及本票影
    本2 紙（見99年度偵緝字第892 號偵查卷第47至48頁）在卷
    可憑，惟迄今尚未履行和解條件，其犯罪手段、告訴人2 人
    所受之財產上損害、犯罪所生之危害程度，及其均坦承犯行
    ，犯罪後之態度、知識程度等一切情狀，分別量處如主文所
    示之刑。又按犯罪在中華民國96年4 月24日以前者，除本條
    例另有規定外，依下列規定減刑：三、有期徒刑、拘役或罰
    金，減其刑期或金額二分之一，中華民國九十六年罪犯減刑
    條例第2 條第1 項第3 款定有明文。其所犯前揭侵占罪，合
    於前揭減刑條例第2 條第1 項第3 款規定之減刑條件，應依
    該條例之規定減其宣告刑之2 分之1 ，並與其他不得減刑之
    部分定其應執行之刑如主文所示。
三、按票據上之簽名，得以蓋章代之；票據之偽造或票據上簽名
    之偽造，不影響於真正簽名之效力，票據法第6 條、第15條
    各定有明文；關於二人以上為共同發票之有價證券，如僅其
    中部分共同發票人係偽造，因該有價證券之真正發票人部分
    仍屬有效，為避免影響合法執票人對於真正發票人之票據權
    利，自不得將整張有價證券本體宣告沒收，然此時仍應依刑
    法第205 條規定，將該有價證券關於偽造共同發票人部分宣
    告沒收，最高法院84年臺上字第1550號判例、96年度臺上字
    第99號判決意旨足資參照。又按盜用他人真正印章所蓋之印
    文，並非偽造印章之印文，不在刑法第219 條所定必須沒收
    之列，此亦有最高法院48年臺上字第113 號判例意旨可資參
    照。查本件以被告及被害人劉淑櫻為共同發票人所簽發如附
    表所示之本票2 紙，僅共同發票人「劉淑櫻」之署名部分係
    為被告所偽造，被告自己之簽名及蓋章既為真正，被告為發
    票人部分則仍屬有效之票據，不在應依法沒收之列，爰依刑
    法第205 之規定，僅就偽造被害人「劉淑櫻」署名為共同發
    票人部分宣告沒收。至該本票上「劉淑櫻」之印文既屬盜蓋
    ，自不能依刑法第219 條規定，宣告沒收。
據上論結，應依刑事訴訟法第299 條第1 項前段，刑法第335 條
第1項 、第201 條第1 項、第339 條第1 項、第51條第5 款、第
205 條，中華民國九十六年罪犯減刑條例第2 條第1 項第3 款、
第7 條、第11條，判決如主文。
本案經檢察官王巧玲到庭執行職務。
中    華    民    國    100   年    1     月    17    日
                  刑事第十六庭  審判長 法  官   吳俊龍
                                       法  官   陳蒨儀
                                       法  官   葉藍鸚
以上正本證明與原本無異。
如不服本判決應於收受送達後10日內向本院提出上訴書狀，並應
敘述具體理由；其未敘述上訴理由者，應於上訴期間屆滿後20日
內向本院補提理由書（均須按他造當事人之人數附繕本）「切勿
逕送上級法院」。
告訴人或被害人如對於本判決不服者，應具備理由請求檢察官上
訴，其上訴期間之計算係以檢察官收受判決正本之日期為準。
                                       書記官   黃芝凌
中    華    民    國    100   年    1     月    17    日
附表
┌─┬───┬────┬────┬────┬────┬──────┐
│編│共同發│本票號碼│票面金額│發票日  │到期日  │應沒收之物  │
│號│票人  │        │（新臺幣│        │        │            │
│  │      │        │）      │        │        │            │
├─┼───┼────┼────┼────┼────┼──────┤
│一│陳瑞金│TH014356│2百萬元 │96.10.01│96.10.25│本票發票人欄│
│  │劉淑櫻│        │        │        │        │偽造「劉淑櫻│
│  │      │        │        │        │        │」之署名1 枚│
├─┼───┼────┼────┼────┼────┼──────┤
│二│陳瑞金│TH014357│2百萬元 │96.10.01│96.11.15│本票發票人欄│
│  │劉淑櫻│        │        │        │        │偽造「劉淑櫻│
│  │      │        │        │        │        │」之署名1 枚│
└─┴───┴────┴────┴────┴────┴──────┘
附錄本案論罪科刑法條全文
中華民國刑法第201條（有價證券之偽造變造與行使罪）
意圖供行使之用，而偽造、變造公債票、公司股票或其他有價證
券者，處3年以上10年以下有期徒刑，得併科3千元以下罰金。
行使偽造、變造之公債票、公司股票或其他有價證券，或意圖供
行使之用，而收集或交付於人者，處1年以上7年以下有期徒刑，
得併科3千元以下罰金。
中華民國刑法第335條（普通侵占罪）
意圖為自己或第三人不法之所有，而侵占自己持有他人之物者，
處5年以下有期徒刑、拘役或科或併科1千元以下罰金。
前項之未遂犯罰之。
中華民國刑法第339條（普通詐欺罪）
意圖為自己或第三人不法之所有，以詐術使人將本人或第三人之
物交付者，處5年以下有期徒刑、拘役或科或併科1千元以下罰金
。
以前項方法得財產上不法之利益或使第三人得之者，亦同。
前二項之未遂犯罰之。